臺灣士林地方法院民事判決　　　　　　　99年度簡上字第51號
上　訴　人　禾鴻科技股份有限公司
法定代理人　王經宇
訴訟代理人　王鳳翼
被上訴人　　洪玉華
訴訟代理人　江燕偉律師
複代理人　　許俊仁律師
上列當事人間請求票款事件，上訴人對於中華民國98年12月16日
本院內湖簡易庭98年度湖簡字第1490號第一審判決提起上訴，本
院於100年2月17日言詞辯論終結，判決如下：
    主  文
上訴駁回。
第二審訴訟費用由上訴人負擔。
    事  實  及  理  由
一、本件上訴人未於言詞辯論期日到場，核無民事訴訟法第386
    條各款所列情形，爰依被上訴人之聲請，由其一造辯論而為
    判決。
二、被上訴人在原審起訴主張：
    伊執有由上訴人簽發如附表所示之支票5 張（下稱系爭支票
    ），經伊提示後均遭退票。伊取得系爭支票並非在法定期限
    經過後，是系爭支票均非期後背書轉讓所得，且支付相當之
    對價，上訴人公司不得以其與背書人間之原因關係對抗伊等
    語，爰依票據法之規定請求給付票款，並聲明：上訴人應給
    付被上訴人新臺幣（下同）500 萬元，及自民國98年4 月29
    日起至清償日止，按週年利率5 ％給付之利息。
三、上訴人辯稱：
(一)、系爭支票係票據背書人於期後背書轉讓，僅生一般轉讓債權
    效力，上訴人得以對抗執票人前手之事由對抗被上訴人：
  1.上訴人公司於97年初發生財務困難，並於97年6 月18日陸續
    跳票，當時曾為調度資金，分別向上訴人公司之法定代理人
    王經宇、監察人楊仁嵩調度資金，惟上開二人取得系爭支票
    後，並未將資金貸與，且雙方曾約定系爭支票僅供作擔保用
    途，不得提示兌現。
  2.附表編號1 至4 所示之支票上王經宇之背書、編號5 所示之
    支票上楊仁嵩之背書，均為期後背書，系爭支票之發票日均
    在97年6 月間，被上訴人遲至97年10月間始將系爭支票提示
    兌現，已逾票據法第130 條所規定之法定提示期限；又上訴
    人公司於97年6 月18日已發生退票情事，倘若原執票人於期
    前背書轉讓給被上訴人，被上訴人為何不即時向銀行為付款
    提示，上訴人公司開立系爭票據交付予上開二人之時點在法
    定提示期限經過後，是上開二人所為之背書轉讓，為期後背
    書轉讓，依票據法第41條規定，僅有一般債權讓與之效力，
    上訴人公司應得以對抗上開二人之事由，對抗被上訴人。
  3.王經宇之證詞中「無票可開」係指開立後對外無法兌現，非
    指向銀行請的一整本支票剩餘部分不能再開，故原審上開認
    定係誤解證人原意，與目前商業習慣有違，並與事實不符。
(二)、被上訴人係以不相當代價取得系爭支票，不得享有優於前手
    之權利：
    被上訴人並非上開二人之直接後手，且被上訴人並未證明係
    以相當之對價取得系爭支票，依票據法第14條第2 項規定，
    被上訴人應不得享有優於前手之權利，即上訴人公司應得以
    對抗王經宇、楊仁嵩之事由，對抗被上訴人。而被上訴人所
    提匯款單中，匯款至佳麗芙實業有限公司（下稱佳麗芙公司
    ）部分，與上訴人公司無關，其餘匯款單則是向謝忠奇借貸
    ，票據早已兌現，並非系爭支票。
四、原審對於被上訴人之請求，判決全部勝訴。上訴人為此聲明
    不服，並聲明：(一)原判決廢棄。(二)被上訴人第一審之訴及假
    執行之聲請均駁回。(三)第一、二審訴訟費用由被上訴人負擔
    。被上訴人則聲明：(一)上訴駁回。(二)訴訟費用由上訴人負擔
    。
五、本院得心證之理由：
(一)、被上訴人是否係於提示付款期限後背書受讓系爭支票？
  1.按「背書人記載被背書人，並簽名於支票者，為記名背書。
    背書人不記載被背書人，僅簽名於支票者，為空白背書。」
    空白背書之支票，得依支票之交付轉讓之，亦得以空白背書
    或記名背書轉讓之。」「執票人應以背書之連續，證明其權
    利，但背書中有空白背書時，其次之背書人，視為前空白背
    書之被背書人。」「背書未記明日期者，推定其作成於到期
    日前。」票據法第144 條、第31條第2 項、第3 項、第32條
    、第37條第1 項、第41條第2 項分別著有明文。次按支票在
    提示付款後或提示付款期限經過後所為之背書，依票據法第
    144 條準用第41條第1 項規定，僅有通常債權轉讓之效力（
    最高法院73年4 月10日73年度第4 次民事庭會議決議參照）
    。再按當事人主張有利於己之事實者，就其事實有舉證之責
    任，民事訴訟法第277 條前段定有明文。上訴人主張被上訴
    人係於法定提示付款期限經過後始背書取得系爭支票之事實
    ，既為被上訴人所否認，即應由上訴人就此有利於己之事實
    負擔舉證責任。上訴人主張被上訴人係法定提示付款期限後
    取得系爭支票乙節，無非以被上訴人係於97年10月間始提示
    系爭支票等情。
  2.然查，證人王經宇於原審到庭證稱：其是持上訴人公司所開
    立的支票向訴外人謝忠奇調度資金，6 月18日之前一些是遠
    期，但是跳票之後就沒有票可以開。前面背書章是公司經過
    其同意所蓋。上訴人公司總共開立二批支票，第一批交付時
    間是在96年底，那一批有兌現，是其親自交付謝忠奇，系爭
    支票應該不是96年底開的。其接任上訴人公司法定代理人的
    前後又開立第二批。第一批是其親自交付謝忠奇，中間有可
    能是上訴人公司副總接手，七月下旬就其親自交付等語（原
    審卷第59頁背面、第60頁）。證人王經宇對於附表編號1至4
    所示之支票，實際簽發日期為何、上訴人公司係何時交付予
    證人王經宇、證人王經宇係何時持以向訴外人謝忠奇調度現
    金，均無法詳細陳明，無從依證人王經宇前揭所述認定附表
    編號1 至4 所示之支票上之背書，均係作成於法定提示期限
    之後。況依證人王經宇證稱「上訴人公司97年6 月18日之前
    所開立的支票應該都是遠期支票，因為97年6 月18日跳票之
    後，上訴人公司就沒有票可以開」等語，則上訴人公司於97
    年6 月18日跳票後是否還有剩餘支票可供簽發，即屬有疑。
    上訴人復未能提出其他證據證明被上訴人確係在法定提示期
    限經過後始經背書受讓取得系爭支票，揆諸前開說明，自難
    認上訴人前開主張為真正。
  3.另據證人楊仁嵩到庭證稱：伊為上訴人公司之監察人，認識
    謝忠奇，也認識王經宇，知道他們間有很多資金往來，但不
    知道原因為何，因為伊是監察人，用伊的名義借錢給公司，
    公司帳面會比較好看，票據有時會經過伊，有些不會，如附
    表編號5 所示之支票，伊沒有印象，背書轉讓時沒有問伊同
    意不同意等語（本院卷第60頁背面），則證人楊仁嵩對於如
    附表編號5 所示之支票既無印象，而其上「楊仁嵩」之背書
    ，復未記載日期，揆諸票據法第41條之規定，自應推定為到
    期日（發票日）前作成，尚難認被上訴人係於法定付款期限
    後始經背書轉讓取得前開支票。又票據法第15條規定：「票
    據之偽造或票據上簽名之偽造，不影響於真正簽名之效力。
    」，是證人楊仁嵩雖稱背書轉讓時未詢問過伊的意見，然由
    形式上觀之，如附表編號5 所示支票上之背書既為連續，即
    不影響被上訴人對於上訴人取得系爭支票之權利。
  4.是上訴人未能證明被上訴人係於法定付款期限後取得系爭支
    票。
  (二)被上訴人是否係無對價取得系爭支票？
  1.按「以惡意或有重大過失取得票據者，不得享有票據上之權
    利。無對價或以不相當之對價取得票據者，不得享有優於其
    前手之權利。」票據法第14條定有明文。次按票據行為為不
    要因行為，執票人不負證明關於給付原因之責任，如票據債
    務人主張執票人取得票據係無對價或以不相當對價取得，應
    由該債務人負舉證責任（最高法院85年度台上字第286 號判
    決要旨參照）。本件上訴人主張被上訴人係無對價或不相當
    對價取得系爭支票之事實，既為被上訴人所否認，即應由上
    訴人就此有利於己之事實負擔舉證責任。
  2.經查，被上訴人陳稱第三人楊景雲持系爭支票向伊借款，依
    楊景雲指示匯款到上訴人公司或謝忠奇經營之佳麗芙公司之
    帳戶或其他楊景雲指示之帳戶，並提出匯款單為證（本院卷
    第37頁至第44頁）。上訴人僅空言指稱被上訴人未支付相當
    對價，然未提出任何證據證明被上訴人係無對價或顯不相當
    之對價取得系爭支票，自難適用票據法第14條第2 項之規定
    。反之，依票據法第13條前段「票據債務人不得以自己與發
    票人或執票人之前手間所存抗辯之事由對抗執票人」規定，
    上訴人不得以其與楊仁嵩、王經宇間之事由對抗被上訴人。
  (三)按「執票人不於票據法第130 條所定期限內為付款之提示，
    或不於拒絕付款日或其後五日內請求作成拒絕證書者，對於
    發票人以外之前手，喪失追索權」票據法第132 條定有明文
    。次按「支票之發票人應照支票之文義擔保支票之支付，而
    執票人向支票債務人行使追索權時，得請求自為付款提示日
    起之利息，如無約定利率者，依週年利率6 ％計算」，票據
    法第126 條、第133 條亦定有明文。是執票人未於法定提示
    期限內提示，僅生不得向前手行使追索權之效果而已，執票
    人仍得對發票人主張票據上權利。綜上所述，系爭支票形式
    上背書連續，復無證據證明被上訴人於法定付款期限後取得
    系爭支票，或被上訴人係無對價或以不相當之對價取得，則
    被上訴人即為系爭支票之票據權利人，而被上訴人執有系爭
    支票，經向銀行提示未獲付款，自得依前開規定向上訴人行
    使票據權利。從而，被上訴人依票據關係請求上訴人給付50
    0 萬元，及自98年4 月29日起至清償日止，按週年利率5 ％
    計算之利息，為有理由，應予准許。原審為被上訴人勝訴之
    判決，並依職權為假執行之宣告，核無不合，上訴論旨指摘
    原判決不當，求予廢棄，為無理由，應予駁回。
六、本件為判決之基礎已臻明確，兩造其餘主張、陳述並所提證
    據，經審酌後，認均與本件之結論無礙，爰不再一一論述，
    附此敘明。
七、據上論結，本件上訴為無理由，依民事訴訟法第436 條之1
    第3 項、第436 條第2 項、第385 條第1 項前段、第449 條
    第1 項、第78條判決如主文。
中    華    民    國   100    年    2     月    25    日
                  民事第二庭  審判長法  官  方彬彬
                                    法  官  王怡雯
                                    法  官  絲鈺雲
以上正本證明與原本無異。
如不服本判決，僅得於收受本判決正本送達後20日內，以適用法
規顯有錯誤為理由，向本院提出上訴狀（須按他造當事人之人數
附繕本），經本院許可後方得上訴至最高法院。上訴時應提出委
任律師或具有律師資格之人之委任狀；委任有律師資格者，另應
附具律師資格證書及釋明委任人與受任人有民事訴訟法第466 條
之1 第1 項但書或第2 項所定關係之釋明文書影本。若委任律師
提起上訴者，應一併繳納上訴審裁判費，否則本院得不命補正逕
行駁回上訴。
中    華    民    國   100    年    2     月    25    日
                                    書記官  林玫熹
附表
 ┌───┬────┬─────┬──────┬───┬───┐
 │      │        │          │            │      │      │
 │發票人│付款人  │ 票據號碼 │  票據金額  │發票日│提示日│
 │      │        │          │            │      │      │
 ├───┼────┼─────┼──────┼───┼───┤
 │禾鴻科│臺灣中小│AV0000000 │ 1,000,000  │97.06 │97.10.│
 │技股份│企業銀行│          │            │.25   │08    │
 │有限公│南港分行│          │            │      │      │
 │司    │        │          │            │      │      │
 ├───┼────┼─────┼──────┼───┼───┤
 │同上  │同上    │AV0000000 │ 1,000,000  │97.06.│97.10.│
 │      │        │          │            │25    │28    │
 │      │        │          │            │      │      │
 ├───┼────┼─────┼──────┼───┼───┤
 │同上  │同上    │AV0000000 │ 1,000,000  │97.06.│94.10.│
 │      │        │          │            │25    │28    │
 │      │        │          │            │      │      │
 ├───┼────┼─────┼──────┼───┼───┤
 │同上  │同上    │AV0000000 │ 1,000,000  │97.06.│97.10.│
 │      │        │          │            │25    │28    │
 ├───┼────┼─────┼──────┼───┼───┤
 │同上  │同上    │AV0000000 │ 1,000,000  │97.07.│97.10.│
 │      │        │          │            │ 10   │28    │
 └───┴────┴─────┴──────┴───┴───┘